【裁判字號】    92,家抗,134
【裁判日期】    920514
【裁判案由】    指定遺產管理人
【裁判全文】
臺灣高等法院民事裁定                            九十二年度家抗字第一三四號
    抗  告  人  財政部國有財產局台灣北區辦事處宜蘭分處
    法定代理人  蘇昱彰
右抗告人因與台灣土地銀行間指定遺產管理人事件，對於中華民國九十二年三月十九
日臺灣宜蘭地方法院裁定（九十二年度財管字第二號）提起抗告，本院裁定如左：
    主      文
原裁定廢棄。
選任陳阿屘為被繼承人陳楊碧惠之遺產管理人。
聲請暨抗告費用由被繼承人陳楊碧惠之遺產負擔。
    理      由
一、本件抗告意旨略以：抗告人為公務機關，依國有財產法綜理國產事務，而執行事
    務預算為全國人民納稅所得，倘無遺產可歸屬國庫，即應避免選任抗告人為管理
    人，蓋以國家資源管理對國庫毫無利益之財產，尚需由國庫墊付管理費用，雖該
    費用得依民法第一千一百五十條規定獲分配歸墊，惟代管期間所花費之人力、物
    資等無形支出，實無法計算求償，且抗告人亦非專司處理債務之機關，此形同以
    國民全體財產墊付管理私人遺產費用，無異使公器淪為私用，損及全民利益，令
    國庫遭受權利之損害，實不符社會公平原則。再按民法第一千一百七十六條第六
    項及第一千一百七十八條第二項規定，並未規定抗告人為唯一遺產管理人，亦無
    規定法定繼承人拋棄繼承權後即喪失為遺產管理人之資格或不得擔任遺產管理人
    ，故繼承人縱聲明拋棄繼承，仍無礙其擔任遺產管理人，更不應於拋棄繼承權後
    即置身事外。另國有財產局雖依法有執行代管無人承認繼承遺產事務之職，惟其
    代管案件係以無繼承人或依台灣地區與大陸地區人民關係條例規定代管「大陸地
    區人民聲明繼承台灣地區被繼承人遺產」之事件為主，本件繼承人多達十一人，
    並非無人繼承之情形，且其中不乏有行為能力之人及與被繼承人同住之人，渠等
    對被繼承人陳楊碧惠之遺產及負債情形，必較抗告人明瞭，原法院僅因通知到庭
    陳述意見之繼承人無故未到庭，即認為無人願意擔任被繼承人之遺產管理人，由
    其等擔任遺產管理人，係徒增其等之困擾，且無法妥善管理被繼承人之遺產，即
    選任抗告人為遺產管理人，似有未洽，為此求予廢棄原裁定等語。
二、按繼承開始時，繼承人之有無不明者，由親屬會議於一個月內選定遺產管理人，
    並將繼承開始及選定遺產管理人之事由，向法院報明。倘無親屬會議或親屬會議
    未於前條所定期限內選定遺產管理人者，利害關係人或檢察官，得聲請法院選任
    遺產管理人，並由法院依前項規定為公示催告。又先順序繼承人均拋棄其繼承權
    時，由次順序之繼承人繼承，其次順序繼承人有無不明或第四順序之繼承人均拋
    棄其繼承權者，準用關於無人承認繼承之規定。民法第一千一百七十七條、第一
    千一百七十八條第二項及第一千一百七十六條第六項分別定有明文。
三、經查：本件被繼承人陳楊碧惠於民國八十六年六月五日將其所有坐落宜蘭縣宜蘭
    市○○○○段擺厘小段一三二之五地號建地及其上二四七七建號建物等不動產設
    定最高限額新台幣二百九十萬元之抵押權予相對人台灣土地銀行，並辦妥抵押權
    偶陳阿屘及子女陳秋曇、陳億霞、陳億蒨、陳冠瑋均拋棄繼承，次順序繼承人亦
    拋棄繼承，業據相對人提出
    院依職權調閱九十一年度繼字第一三一、一四四、一四五、一四六號等拋棄繼承
    卷宗查核屬實，因已無人為陳楊碧惠之繼承人，依民法第一千一百七十六條第六
    項所定，自應準用關於無人承認繼承之規定，由親屬會議於一個月內選定遺產管
    理人，由於經原法院電詢被繼承人之母楊翁玉女，其表示未曾於被繼承人死亡後
    一個月內召開親屬會議選定遺產管理人，則相對人既為被繼承人之債權人，當屬
    本事件之利害關係人，其基此身分聲請為被繼承人陳楊碧惠選任遺產管理人，尚
    無不合。惟查，通常合法繼承人全體拋棄繼承之情形，大多屬於遺債大於遺產，
    而形同破產，此時應儘量避免選任國有財產局為遺產管理人（司法院七十四年十
    月十五日院臺廳一字第○五七八六號函參照）；另法院在選定被繼承人之遺產管
    理人時，自應先審查是否有其他適合之人可任被繼承人之遺產管理人，必無合適
    之人選時，在不得已之情形下，才選定國有財產局為遺產管理人，蓋國有財產局
    係一公務機關，依國有財產法規定綜理國有財產事務，其執行事務所需預算為全
    國人民納稅所得，倘顯無遺產可歸屬國庫，可能造成以國家資源管理對國庫毫無
    利益之財產並須墊付無法歸墊之管理費用，無異使公器淪為私用，損及全民利益
    ，令國庫遭受利益之侵害（最高法院八十九年度台抗字第五一九號裁判意旨參照
    ）。再者，聲請法院選任遺產管理人，法院雖有裁量權，不受聲請人主張之拘束
    ，法院可依職權選任適當之管理人，惟選任遺產管理人除須考慮其適切性外，尚
    應以對遺產遺債情況瞭解較深者為優先選任。本件被繼承人陳楊碧惠之所有繼承
    人既均已向法院拋棄繼承，依常理推斷，其遺債必大於遺產，若被繼承人之遺產
    ，由相對人聲請強制執行，則於強制執行程序終結後，因被繼承人之遺產不足清
    償其生前債務，此時當無遺產可歸屬國庫，倘由抗告人任遺產管理人，勢必先行
    墊支龐大管理費用而無法收回歸墊，形同以全國人民納稅所得負擔個人私務之支
    出，無異使公器淪為私用，令國庫遭受權利之侵害；且事實上對被繼承人遺產及
    遺債情形最為明瞭者，當屬被繼承人之法定繼承人，本件被繼承人之法定繼承人
    雖均已依法拋棄其繼承權，然其等仍不乏具備遺產管理之能力，並適宜擔任被繼
    承人之遺產管理人者。原法院僅因法定繼承人均拋棄繼承，未於被繼承人死亡後
    一個月內召開親屬會議選定遺產管理人，即以陳楊碧惠之繼承人中，並無有意願
    擔任遺產管理人者，選任其等為遺產管理人，僅係徒增其等之困擾，且無法妥善
    管理被繼承人之遺產，而裁定准許相對人之聲請，顯有未洽；原法院另依財政部
    國有財產局所制定之「代管無人承認繼承遺產作業要點」，即遽認代管無人承認
    繼承之遺產，係屬國有財產局依法應執行之事務，不應規避其應有服務性質之公
    共職責，反將此不利益轉嫁給已拋棄繼承之繼承人、債權人負擔，實屬率斷；蓋
    抗告人為一公務機關，雖依國有財產法綜理國產事務，而執行事務預算為全國人
    民納稅所得，但並非專司被繼承人債務處理之機關，倘無遺產可歸屬國庫，即應
    避免選任抗告人為管理人，況抗告人對被繼承人之遺產、遺債之狀況，不若法定
    繼承人清楚，選任其任遺產之管理人，不僅於被繼承人無益，恐有害全體債權人
    之權益，是原法院未加詳查斟酌，即逕依相對人之聲請，選任抗告人為被繼承人
    陳楊碧惠遺產管理人，自非合適。從而，抗告意旨指摘原裁定不當，求予廢棄，
    為有理由，因本件被繼承人之法定繼承人計有十一人，其中對被繼承人之財產狀
    況最為瞭解者，應屬配偶陳阿屘及第一順序繼承人陳秋曇、陳億霞、陳億蒨、陳
    冠瑋等人，而上開先順序繼承人中，又以配偶陳阿屘最具備遺產管理之能力，並
    適宜擔任被繼承人之遺產管理人，本院乃選任陳阿屘為被繼承人陳楊碧惠之遺產
    管理人。爰裁定如主文。
中      華      民      國    九十二    年      五      月    十四      日
                              民事第八庭
                                  審判長法  官  鄭  三  源
                                        法  官  王  淇  梓
                                        法  官  郭  松  濤
右正本係照原本作成。
如不服本裁定，應於收受送達後十日內向本院提出抗告狀，並應繳納抗告費新台幣四
十五元正。
中      華      民      國    九十二    年      五      月    十  四    日
                                        書記官  方  素  珍


司法院資訊處製作；財團法人民間司法改革基金會備份。
